【裁判字號】    99,易,1108
【裁判日期】    991029
【裁判案由】    妨害名譽
【裁判全文】
臺灣高雄地方法院刑事判決              99年度易字第1108號
公  訴  人  臺灣高雄地方法院檢察署檢察官
被      告  戊○○
選任辯護人  侯勝昌律師
            陳裕文律師
            朱淑娟律師
上列被告因妨害名譽案件，經檢察官提起公訴（98年度偵字第23
484 號），本院判決如下：
    主  文
戊○○無罪。
    理  由
一、公訴意旨略以：被告戊○○於民國98年6 月12日晚間7 時30
    分許，在址設高雄市○○區○○路62巷18號「新光諾貝爾大
    廈」管理委員會管理室之公眾得出入場所，參與上開大廈管
    理委員會會議時，適多位管理委員於會議進行時間發生爭吵
    ，而當時擔任該大廈管理委員之告訴人己○○於會議中表示
    很尊重同為管理委員之乙○○，被告戊○○竟基於意圖散布
    於眾之誹謗故意，公然以「你都要叫人殺他了，怎會尊重他
    ？」等不實之言語指摘告訴人己○○，向不特定之多數人散
    布，足以損害告訴人己○○之名譽。因認被告戊○○涉犯刑
    法第310條第1項誹謗罪嫌等語。
二、按被告以外之人於審判外之陳述，雖不符刑事訴訟法第159
    條之1 至第159 條之4 之規定，而經當事人於審判程式同意
    作為證據，法院審酌該言詞陳述或書面陳述作成時之情況，
    認為適當者，亦得為證據；當事人、代理人或辯護人於法院
    調查證據時，知有刑事訴訟法第159 條第1 項不得為證據之
    情形，而未於言詞辯論終結前聲明異議者，視為有前項之同
    意，刑事訴訟法第159 條之5 定有明文。下列引用之證據，
    均經本院依法踐行調查證據程式，公訴人、被告戊○○及辯
    護人俱不爭執各該證據之證據能力，且迄至本院言詞辯論終
    結前，未就上開證據之證據能力聲明異議，復查無依法應排
    除其證據能力之情形，本院審酌上開證據之形式及取得之過
    程並無瑕疵、與待證事實具有關連性等情況，認為適當，揆
    諸前揭規定，認上開證據俱有證據能力，均得為本案之證據
    。
三、按檢察官就被告犯罪事實，應負舉證責任，並指出證明之方
    法；犯罪事實應依證據認定之，無證據不得認定犯罪事實；
    不能證明被告犯罪者，應諭知無罪之判決，刑事訴訟法第16
    1 條第1 項、第154 條第2 項、第301 條第1 項分別定有明
    文。次按刑法分則第27章有關妨害名譽之處罰類型，只有侮
    辱罪與誹謗罪。而「公然侮辱」乃指對被害人抽象的予以謾
    罵，使人難堪之行為；而「誹謗」除有散佈於眾之意圖外，
    尚須指摘或傳述足以毀損他人名譽之具體事實為必要，是「
    公然侮辱」、「誹謗」之區別點，乃在於一為「抽象謾罵」
    ，一為「具體指摘」（司法院院字第2179號解釋意旨參照）
    。再按刑法第310 條誹謗罪之成立，須行為人意圖散布於眾
    ，而有指摘或傳述足以毀損他人名譽之事之行為，為其要件
    ，又此所謂「散布於眾」，係指散播傳布於「不特定人」或
    「多數人」，使大眾得以知悉其內容，而參照司法院大法官
    釋字第145 號解釋意旨，所謂之「多數人」即係指「特定之
    多數人」而言。又言論自由為人民之基本權利，憲法第11條
    有明文保障，國家應給予最大限度之維護，俾其實現自我、
    溝通意見、追求真理及監督各種政治或社會活動之功能得以
    發揮。惟為兼顧對個人名譽、隱私及公共利益之保護，法律
    尚非不得對言論自由依其傳播方式為合理之限制，刑法第31
    0 條第1 項及第2 項誹謗罪即係保護個人法益而設，為防止
    妨礙他人之自由權利所必要，符合憲法第23條規定之意旨。
    至刑法第310 條第3 項前段以對誹謗之事，能證明其為真實
    者不罰，係針對言論內容與事實相符者之保障，並藉以限定
    刑罰權之範圍，非謂指摘或傳述誹謗事項之行為人，須自行
    證明其言論內容確屬真實，始能免於刑責。惟行為人雖不能
    證明言論內容為真實，但依其所提證據資料，認為行為人有
    相當理由確信其為真實者，即不能以誹謗罪之刑責相繩，亦
    不得以此項規定而免除檢察官於訴訟程序中，依法應負行為
    人故意毀損他人名譽之舉證責任，或法院發現其為真實之義
    務（司法院大法官釋字第509 號解釋意旨可參）。
四、公訴人認被告戊○○涉犯前開妨害名譽罪嫌，無非以被告坦
    承於前揭時、地口出「你都要叫人殺他了，怎會尊重他？」
    等語，及告訴人己○○之證述為主要論據。然訊據被告固坦
    承有於前揭時、地參與上開大廈管理委員會會議，適多位管
    理委員發生爭吵，告訴人於會議中表示很尊重另一管理委員
    乙○○時，陳述：「你都要叫人殺他了，怎會尊重他？」等
    語之事實，惟堅決否認有何妨害名譽之犯行，辯稱：（指98
    年）4 月28日餐會上，乙○○請一位姓張的先生進來，張先
    生說到與乙○○成為好朋友的經過，就是己○○曾請張先生
    去殺乙○○，是張先生覺得乙○○不錯，才慢慢變成好朋友
    。而98年6 月12日案發當天，委員會成員有爭吵，己○○當
    面向乙○○說很尊重乙○○，伊才會說「你都要叫人殺他了
    ，怎會尊重他？」這句話等語。辯護人則以：(1)被告於98年
    6 月12日陳述上開言語係於98年4 月28日晚間9 時30分許，
    在上開大廈主委辦事處內與人聊天時，聽聞丁○○述說告訴
    人曾要求其教訓或殺害乙○○，被告自有相當理由確信告訴
    人確有教唆他人傷害或殺害他人之真實性，依大法官解釋第
    509 號之意旨，尚難以誹謗罪之刑責相繩。(2)被告係在有相
    當理由確信告訴人教唆他人傷害、殺害乙○○一事為真實之
    狀態下，始為該等言論，則被告是否特意使第三人聽聞該等
    言論，抑或僅係他人詢問下，依其所知向他人陳述此事，主
    觀上並無散布上開言論之意，亦非無疑。本案卷內並無事證
    顯示被告有特意散布該等言論之意圖，自與誹謗罪之構成要
    件不符等語，為被告辯護。經查：
(一)被告於98年6 月間擔任址設高雄市○○區○○路62巷18號「
    新光諾貝爾大廈」管理委員會主任委員，其於98年6 月12日
    晚間7 時30分許，參與該大廈管理委員會會議時，適多位管
    理委員於會議進行時間發生爭吵，當時身為管理委員之告訴
    人於會議中表示很尊重同為管理委員之乙○○，被告即陳述
    「你都要叫人殺他了，怎會尊重他？」等語，而上開管理委
    員會開會時，住戶均可自由進入旁聽等事實，為被告所不否
    認（見臺灣高雄地方法院檢察署《下稱高雄地檢署》98年度
    偵字第23484 號卷《下稱偵卷》第25頁、本院99年度審易字
    第1510號卷第25至26頁），並據告訴人於偵訊中陳稱：案發
    當時是開管理委員會，伊與乙○○在談有關大樓保全的問題
    ，伊對乙○○說伊很尊重乙○○，也很尊重管理委員會的職
    權，結果被告就插嘴說「你都要叫人殺他了，怎會尊重他？
    」，當時被告不是要跟伊講話，被告是在主席台上公開講這
    句話，乙○○坐在被告旁邊，伊坐在主席對面，約有2 個會
    議桌的長，約12尺。乙○○約2 年前有一次到法院開完庭出
    去被砍，這個案件已經抓到兇手，被告應該瞭解，被告公然
    說伊叫人去殺上任主任委員乙○○，是妨礙伊的名譽等語（
    見高雄地檢署98年度他字第4771號卷第5 頁、偵卷第29頁）
    ；證人即案發當時亦在場之上開大廈管理委員會總幹事甲○○於本院審理中證稱：開會當時伊在作工作報告，其中一項
    是告訴人代表管委會出庭為住戶告伊的案件作證，乙○○質
    疑告訴人未受管委會之委任，如何代表管委會作證，告訴人
    對乙○○表示自己很尊重乙○○，被告就說「你都要找人去
    修理他了，怎麼會尊重他？」，大概是這個意思，當時在場
    的人除了伊、被告、告訴人、乙○○外，還有丙○○等語（
    見本院99年度易字第1108號卷《下稱易字卷》第83至84頁）
    ，堪可認定。而被告在上開大廈管理委員會開會期間發表上
    開言論，在場既有多名管理委員在場，該開會地點又係住戶
    可自由出入旁聽之場所，則其發表上開言論自有散布於眾之
    意圖，客觀上亦已達散布於眾之效果。參以被告發表上開言
    論之內容係稱告訴人曾叫他人殺害乙○○，顯係指摘告訴人
    涉犯教唆或共同殺人罪嫌，自足以毀損告訴人之名譽，而觀
    之告訴人發表上開言論係以一「事實陳述」指摘告訴人，指
    摘事由甚為具體明確，並非抽象之謾罵，揆諸前揭說明，固
    該當刑法第310 條第1 項誹謗罪之構成要件。惟是否應繩之
    以刑法310 條之誹謗罪責，仍應視被告有無同法第310 條第
    3 項前段所定之阻卻違法事由而定。
(二)證人甲○○於本院審理中證稱：98年4 月間，伊曾與被告、
    丙○○等人在一樓主委辦公室聊天，聊到後來，乙○○、丁○○就進來了，大家在那裡聊到告訴人的作為，丁○○說自
    己認識告訴人幾十年了，並主動提到自己與乙○○認識的經
    過，說自己本來不認識乙○○，因為告訴人要找丁○○去「
    殺（臺語）」乙○○，後來丁○○慢慢認識乙○○，發現乙○○這人很好，二人反而變成好朋友，丁○○是強調告訴人
    這個人不可信、不可交。丁○○描述的事情是好幾年前的事
    ，不是指乙○○在97年3 月間在高雄地院前遭人砍傷的事情
    等語（見易字卷第84至87頁）；證人丙○○於本院審理中證
    稱：有一次伊在主委辦公室聊天時，丁○○有提到告訴人要
    找人去殺乙○○的事，當時乙○○也在場，丁○○有提到後
    來與乙○○接觸，發現乙○○很好相處等語（見易字卷第89
    頁）；證人乙○○於本院審理中證稱：伊於距今約4 、5 年
    前（指自其於99年7 月23日本院作證時往回算4 、5 年前）
    曾與告訴人起過爭執，當時伊是管委會主委，告訴人是委員
    ，後來爭執不了了之，之後有些傳言，說告訴人要找人對付
    伊，之後97年間也是管委會開會，伊也與告訴人起爭執。伊
    於97年3 月5 日來法院開庭，開完庭後在法院門口被殺，因
    為伊有朋友認識丁○○，朋友向丁○○介紹說伊為人還不錯
    ，怎麼會被人砍殺，伊出院後，丁○○就來跟伊認識一下，
    從那時開始伊就與丁○○認識交往。約97年7 、8 月間丁○○對伊表示，自己從4 、5 年前就從朋友即告訴人口中聽到
    ，說伊是個在諾貝爾社區霸佔地盤、欺負弱小、作盡惡事的
    人，因為丁○○為人蠻正氣，當初聽到告訴人這樣說伊，有
    意思要教訓伊，丁○○並說告訴人有意要找人教訓伊，但後
    來從與伊的交往、朋友口耳相傳知道伊的為人不像告訴人說
    的那樣。98年4 月28日當天，伊有參與被告、甲○○、丙○○等人在主委辦公室的聚會，大家在那邊吃宵夜、喝點酒，
    那天丁○○也有去，伊有介紹丁○○給被告認識，聊天中，
    被告聊到管委會的事，說到與告訴人有爭執、衝突，丁○○
    說告訴人這種人說的話不用聽，不用理會，又說到早期告訴
    人在說伊的不是時，丁○○自己也曾信以為真，也有說到告
    訴人叫丁○○找人來打伊、殺伊的事等語（見易字卷第92至
    95頁）；證人丁○○於本院審理中證稱：伊認識告訴人快30
    年了，本來交情好，但94年以後伊發現告訴人作詐欺的事，
    就比較不願意與告訴人來往。今日（指其於99年10月15日本
    院審理中到庭作證時）伊是第2 次看到被告，在此之前伊見
    過被告一次，那次時間伊忘記了，當時伊住的地方就在諾貝
    爾大樓後面，乙○○打電話給伊，說在主委那邊坐，就在伊
    家轉角，剛好伊在遛狗，就過去看看，打聲招呼，當時是晚
    上，大家好像在吃火鍋，在場含伊大約有6 個人，被告是主
    人，弄菜給大家吃。當時剛好有一個告訴人那邊的人，走過
    來看到伊，對伊說「張先生你和己○○很熟，為什麼沒過去
    那邊坐？」，之後伊才說到告訴人曾要伊找人修理乙○○的
    事。伊與乙○○本來不認識，告訴人在94年底到95年中之間
    對伊說乙○○在諾貝爾大樓當主委惡形惡狀，欺負人，並說
    諾貝爾大樓地下室有停車位有利可圖，而告訴人對外吹噓說
    伊是告訴人的手下，認為伊交遊廣闊，認識比較多流氓，就
    要伊找人修理乙○○，殺乙○○，讓乙○○漏氣，伊沒有答
    應告訴人，但有去調查瞭解乙○○這個人，是否真如告訴人
    所說，侵占告訴人的車位，後來瞭解後才知道沒有一個車位
    是告訴人的，而伊有個員工與乙○○是小學同學，介紹伊與
    乙○○認識，伊認識後才發現乙○○人很好，不是像告訴人
    說的那樣，伊認識乙○○後就不與告訴人往來了。伊遛狗過
    去找乙○○那一次，在說這些事情時，被告有在場，乙○○
    有介紹被告是主委，伊現在不記得當時伊是否有向在場的人
    講出「己○○曾找伊去『殺』乙○○」這句話，伊有無講到
    「殺（臺語）」這個字，伊沒有印象，但伊有向在場的人表
    達出告訴人曾找伊要教訓乙○○這一類的意思等語（見易字
    卷第148 至152 頁），核上開證人所述情節均大致相符，應
    堪採信。則被告及其辯護人辯稱：被告係在98年4 月28日聽
    聞丁○○陳述告訴人曾要求丁○○殺害或教訓乙○○一事等
    語，即非無據。而被告既係當場聽聞證人丁○○親自陳述先
    前告訴人欲委請丁○○殺害、教訓乙○○之情事，則被告主
    觀上自有相當理由確信告訴人欲找人殺害乙○○一事為真實
    ，綜觀全卷，亦無事證證明被告主觀上有對其所指摘之事為
    不實之認識。且關於告訴人是否涉及教唆或共同殺人、傷害
    他人一事，已屬刑事犯罪之範疇，顯係有關公共利益而非僅
    涉私德之事項，參照前開說明，被告於98年6 月12日前揭管
    理委員會開會時發表之上開言論，自應符合刑法第310 條第
    3 項前段所規定之阻卻違法事由。
五、綜上所述，本件被告指摘告訴人曾找人殺害乙○○之言論，
    固足以毀損告訴人之名譽，惟符合刑法第310 條第3 項前段
    所規定之阻卻違法事由，揆諸前開說明，自應認被告行為不
    罰，而為被告無罪之諭知。
據上論斷，應依刑事訴訟法第301 條第1 項前段，判決如主文。
本案經檢察官陳俊宏到庭執行職務。
中    華    民    國    99    年    10    月    29    日
                  刑事第十七庭  法  官  毛妍懿
以上正本證明與原本無異。
如不服本判決應於收受送達後10日內向本院提出上訴書狀，並應
敘述具體理由；如未敘述上訴理由者，應於上訴期間屆滿後20日
內向本院補提理由書（均須按他造當事人之人數附繕本）「切勿
逕送上級法院」。
中    華    民    國    99    年    11    月    4     日
                                書記官  林晏光

司法院資訊處製作；財團法人民間司法改革基金會備份。
